臺灣高等法院刑事判決　　　　　　　 95年度交上易字第323號
上　訴　人　　台灣台北地方法院檢察署檢察官
被　　　告　　乙○○
選任辯護人　　陳志誠律師
　　　　　　　李振燦律師
上列上訴人因被告業務過失傷害案件，不服台灣台北地方法院94
年度交易字第413號，中華民國95年11月8日第一審判決（起訴案
號：台灣台北地方法院檢察署94年度調偵字第382號），提起上
訴，本院判決如下：
    主  文
原判決撤銷。
乙○○從事業務之人，因業務上之過失傷害人，處有期徒刑月
，如易科罰金，以銀元佰元即新台幣玖佰元折算壹日。
    事  實
一、乙○○係大都會汽車客運股份有限公司司機，為從事駕駛業
    務之人，於民國（下同）93年7月29日下午4時39分，駕駛車
    牌號碼AH-293號營業用大客車，沿臺北市大安區○○○路公
    車專用道北往南方向行駛，行經信義路口欲右轉信義路之公
    車專用道時，本應注意右轉彎車應讓直行車先行，竟疏未注
    意及此，即貿然右轉，其大客車右側車尾不慎與同向右側車
    道沿敦化南路直行亦疏未注意車前狀況由甲○○所騎乘之車
    牌號碼DKB-485號輕型機車發生撞擊，致甲○○於人車倒地
    後，受有頭部外傷合併全身多處擦傷、腦挫傷及視力受損等
    傷害，嗣於警方接獲報案前往現場處理而尚未發覺犯罪前，
    乙○○即當場向警方表示其為肇事人以自首，始查悉上情。
二、案經甲○○告訴及台北市政府警察局大安分局報請臺灣台北
    地方法院檢察署檢察官偵查起訴。
    理  由
一、訊據被告乙○○就其於上開時間，駕駛車牌號碼AH-293號營
    業用大客車，沿臺北市大安區○○○路公車專用道北往南方
    向行駛，行經信義路口欲右轉信義路之公車專用道時，與同
    向右側車道沿敦化南路直行被害人甲○○所騎乘之車牌號碼
    DKB-485號輕型機車發生撞擊，致甲○○於人車倒地後，受
    有頭部外傷合併全身多處擦傷、腦挫傷及視力受損等傷害乙
    節，雖坦認不諱，惟於原審審理時辯稱：事故當時其駕駛之
    公車已通過敦化南路、信義路口之中心處且完成轉彎，並直
    行進入信義路公車專用道，僅餘車尾部分在敦化南路慢車道
    上，換言之，在被害人機車駛入上該交岔路口前，伊早已到
    達中心處開始轉彎，就路權而言，符合道路交通安全規則第
    102條第1項第6款但書規定，伊有優先路權，當可繼續直行
    進入信義路公車專用道，尚無應讓被害人機車先行之問題；
    於本院審理時辯稱：是被害人自行撞上伊車輛右後方，不是
    伊去撞被害人，其辯護人並辯稱被告並非貿然右轉，且被告
    業已即將完成車輛右轉動作，本件係因被害人車速過快始撞
    及被告所駕大客車右後方，被告並無過失可言，且道路交通
    安全規則第102條第1項第6款所謂之「轉彎車」並未侷限於
    「對向轉彎」，即「同向轉彎」亦應有所適用云云。惟查：
  (一)按刑事訴訟法第159條之5規定：被告以外之人於審判外之陳
    述，雖不符前4條之規定，而經當事人於審判程序同意作為
    證據，法院審酌該言詞陳述或書面陳述作成時之情況，認為
    適當者，亦得為證據。當事人、代理人或辯護人於法院調查
    證據時，知有第159條第1項不得為證據之情形，而未於言詞
    辯論終結前聲明異議者，視為有前項之同意。被告及辯護人
    對下述引為證據之證據能力均不爭執，依前揭規定，該等證
    據自有證據能力，合先敘明。
  (二)上揭肇事之事實，業據被告乙○○於原審及本院審理時坦承
    不諱，核與被害人甲○○於告訴狀所指訴之情節相符，並有
    機車損害照片4張、公車損害照片1張、證人邱垂揚之台北市
    政府警察局大安分局交通分隊交通事故談話記錄表、查訪表
    各1份、台北市政府警察局大安分局交通分隊交通事故現場
    圖、補充資料表、肇事人自首情形記錄表、台北市政府警察
    局交通警察大隊事故肇事原因初步分析研判表影本、台北市
    立仁愛醫院及萬芳醫院之診斷證明書、台北市車輛行車事故
    鑑定委員會鑑定意見書、台北市車輛行車事故鑑定覆議委員
    會鑑定覆議意見書各1份附卷可資佐證，自堪信上開事實為
    真實。
  (三)又台北市車輛行車事故鑑定委員會於94年12月8日以北鑑審
    字第09430403100號函覆原審之鑑定意見書中，所為之肇事
    分析認本件當事人雙方行向之號誌均為綠燈，惟被告行向係
    右轉彎續進，告訴人（該鑑定意見書誤繕為證人邱垂揚）為
    直行，故推論被告「右轉彎車未讓直行車先行」為本件事故
    之肇事原因，被害人於本件中並無肇事原因存在；又台北市
    政府交通局於96年4月12日以北市交五字第09631254200號函
    覆本院之台北市車輛行車事故鑑定覆議委員會鑑定覆議意見
    書中，所為之肇事分析如下：「(一)轉彎車應讓直行車先行。
    依圖示及現場勘查敦化南路北向南號誌為直行箭頭綠燈，北
    向南設有禁止右轉大客車除外之標誌，另快慢車道分隔島處
    並未劃設停止線，故A車（即系爭大客車）沿敦化南路公車
    專用道北向南右轉至分隔島處不須俟信義路綠燈時始可右轉
    ，其屬機會右轉，僅俟敦化南路北向南慢車道無來車並禮讓
    直行車先行，確為安全時，即可右轉行駛。據前述肇事情形
    及A車駕駛（即被告）所稱肇事時沒有看到B車（即系爭機車
    ）之情狀，顯示其右轉前並未充分掌握其右側慢車道直行車
    輛之動態，有右轉彎車未讓直行車先行之情事，為肇事主因
    。(二)B車為直行車有優先路權，原鑑定（即上開台北市車輛
    行車事故鑑定委員會鑑定意見書）認定其無肇事原因固非無
    見，惟肇事處敦化南路北向西有右轉至信義路逆向公車專用
    道之公車，一般駕駛人均應有此認知，且肇事處視距良好公
    車由敦化南路右轉至信義路逆向公車專用道前，需注意右側
    慢車道之來車及信義路逆向而來之車輛，其車速甚難快速，
    且據證人稱其他機車均安全通過，唯獨B車未煞車直接撞上A
    車右後車尾，另依照片B車車頭嚴重毀損之情形，研判肇事
    時B車車速甚快。綜上分析，B車有涉嫌未注意車前狀況之情
    事，為肇事次因。」，且該鑑定覆議意見書並進一步說明：
    「據前述A車為機會右轉，肇事時敦化南路號誌為綠燈，雙
    方均未有違反號誌之情事。另直行車未讓已轉彎車先行，係
    指對向左轉車已先行進入路口並繞越路口中心處左轉接近完
    成之際，為對向直行車輛撞及。同向轉彎車輛因無繞越路口
    中心處之問題，故本案並無轉彎車已完成左轉彎，直行車未
    讓已轉彎車規定之適用。」此有上開覆議意見書在卷可按。
    又按「汽車行駛時，駕駛人應注意車前狀況及兩車併行之間
    隔，並隨時採取必要之安全措施。」、「汽車行駛至交岔路
    口，其行進、轉彎，應依下列規定：七、轉彎車應讓直行車
    先行。」道路交通安全規則第94條第3項、第102條第1項第7
    款分別著有明文。準此，被告未禮讓被害人之直行機車先行
    及被害人亦疏未注意車前狀況隨時採取必要之安全措施之行
    為，顯均已違反上開道路交通安全規則之規定。又本件被告
    及被害人均同屬於綠燈之情形下，雙方均未有違反號誌之情
    事，然被告所駕駛之大客車於前開肇事路段上係屬機會右轉
    ，需俟敦化南路北向南慢車道無來車並禮讓直行車先行，確
    為安全時，始可右轉行駛，且被告稱肇事時沒有看到機車之
    情狀（見93年7月29日被告之台北市政府警察局大安分局交
    通分隊交通事故談話記錄表），顯示其右轉前並未充分掌握
    其右側慢車道直行車輛之動態，其有右轉彎車未讓直行車先
    行之情事，此並為本件交通事故肇事主因，已如前述，是被
    告乙○○就告訴人上開傷害之產生，顯有過失且具有相當因
    果關係，又被告大客車為同向右轉，並非要轉到對向，自無
    繞越路口中心處之問題，即無所謂轉彎車已完成左轉彎，直
    行車應禮讓轉彎車規定之適用，前開覆議意見已說明甚詳，
    被告辯護人猶辯稱同向轉彎亦應有修正前道路交通安全規則
    第102條第6款規定之適用云云，尚無可取。綜上，本件事證
    業已明確，被告乙○○犯行堪以認定。
二、論罪科刑部分：
  (一)被告行為後，前於94年2月2日修正公布之刑法，已自95年7
    月1日起施行，另刑法施行法亦於95年6月14日增訂該法第1
    條之1規定，並自95年7月1日施行。其中修正後刑法第2條之
    規定，乃係關於新舊法比較適用之準據法，其本身無關行為
    可罰性要件之變更，故於95年7月1日刑法修正施行後，如有
    涉及比較新舊法之問題，即應逕依修正後刑法第2條第1項規
    定，為「從舊從輕」之比較（最高法院95年度第8次刑事庭
    會議決議意旨參照）。經查：
  刑法第284條第2項前段雖未修正，然於上開刑法及其施行法
    修正施行前，依罰金罰鍰提高標準條例第1條前段之規定，
    刑法第284條第2項前段罰金刑部分之法定刑度係分別為銀元
    1萬元即新臺幣3萬元以下，最低刑度則依修正前刑法第33條
    第5款規定，應提高為銀元10元即新臺幣30元以上。嗣因刑
    法施行法第1之1條已增訂：「中華民國94年1月7日刑法修正
    施行後，刑法分則所定罰金之貨幣單位為新臺幣；94年1月7
    日刑法修正時，刑法分則編未修正之條文定有罰金者，自94
    年1月7日刑法修正施行後，就其所定數額提高為30倍，但72
    年6月26日至94年1月7日新增或修正之條文，就其所定數額
    提高為3倍。」，而此規定因屬前揭罰金罰鍰提高標準條例
    第1條但書所稱之「法律已依一定比率規定罰金或罰鍰之數
    額或倍數」，自應優先適用；又修正後刑法第33條第5款亦
    已將罰金刑調整為新臺幣1千元以上，以百元計算，故依前
    述標準換算，刑法第284條第2項前段罰金刑部分之法定刑度
    於刑法修正後已變更為「新臺幣3萬元以下、1千元以上」，
    是比較修正前後刑度結果，應以修正前之規定對被告較為有
    利。
  修正後刑法第41條第1項前段有關易科罰金折算標準之規定
    為：「犯最重本刑為五年以下有期徒刑以下之刑之罪，而受
    六個月以下有期徒刑或拘役之宣告者，得以新臺幣1千元、2
    千元或3千元折算1日，易科罰金。」，而修正前同條項就易
    科罰金之折算標準係規定：「得以1元以上3元以下折算1日
    ，易科罰金」，再依修正前罰金罰鍰提高標準條例第2條（
    現已刪除）之規定，就其原定數額提高為100倍折算1日，即
    係以銀元100元、200元、300元折算1日，折算為新臺幣幣值
    後，則為以新臺幣300元、600元、900元折算1日。是比較修
    正前後之易科罰金折算標準，自以行為時即修正前之規定，
    較有利於被告。
  又刑法第62條自首減輕其刑之規定，由修正前「必」減輕其
    刑修正為「得」減輕其刑，查本件被告肇事及自首均在刑法
    修正施行前，新法施行後，應依新法第2條第1項之規定，適
    用最有利於行為人之法律即修正前刑法第62條前段（最高法
    院95年度第8次刑事庭會議決議意旨參照）。
  綜合上述各條文修正前後之比較後，適用修正後之刑法及刑
    法施行法等相關法律規定並未對被告更為有利，揆諸前揭刑
    法第2條第1項前段規定，即應適用修正前之刑法相關規定及
    罰金罰鍰提高標準條例第1條前段、修正前同條例第2條等規
    定。
  (二)核被告所為，係犯刑法第284條第2項前段之業務過失傷害罪
    。被告於肇事後，在現場候警來後，向警自承為肇事人，此
    有肇事人自首情形記錄表在卷可憑，符合自首規定，應依修
    正前刑法第62條前段予以減輕其刑。
  (三)查台北市車輛行車事故鑑定委員會鑑定意見書及台北市車輛
    行車事故鑑定覆議委員會鑑定覆議意見書俱認被告所駕駛之
    大客車為右轉彎車未讓直行車先行，係本件主要之肇事原因
    ，且該鑑定意見係由專業人士組成之委員會為之，原審未予
    傳喚鑑定人或進一步送請覆議調查即遽然推翻專業之鑑定意
    見，僅以證人邱垂揚之片面證述即認定本件被告並無過失，
    而判決無罪，自屬不當；檢察官上訴指摘原判決不當，為有
    理由，應由本院予以撤銷改判。爰審酌被告並無前科，有本
    院被告前案紀錄表1份在卷可按，素行尚可，其右轉彎行駛
    未讓被害人直行機車先行而肇事，致被害人甲○○受有頭部
    外傷合併全身多處擦傷、腦挫傷及視力受損，傷勢不輕，惟
    被害人於本院審理時尚能明確流暢應答，並無其本身所稱已
    達失智之程度，顯未達重傷之程度，及被害人本身疏未注意
    車前狀況亦與有過失，暨其犯後尚飾詞爭執犯行，且迄未與
    被害人達成和解，賠償全部損害，犯後態度非佳等一切情狀
    ，判處如主文第2項所示之刑，並諭知易科罰金之折算標準
    。
據上論斷，應依刑事訴訟法第369條第1項前段、第364條、第299
條第1項前段，刑法第2條第1項、第284條第2項前段、修正前刑
法第62條前段、第41條第1項，罰金罰鍰提高標準條例第1條、修
正前罰金罰鍰提高標準條例第2條，判決如主文。
本案經檢察官呂文忠到庭執行職務。
中　　華　　民　　國　　96　　年　　5　 　月　　29　　日
　　　　　　　　　刑事第十四庭  審判長法　官 陳志洋
                                      法  官 林秀鳳
　　　　　　　　　　　　　　　　 　　 法　官 沈宜生
以上正本證明與原本無異。
不得上訴。
                                      書記官 楊麗雪
中　　華　　民　　國　　96　　年　　5 　　月　　30　　日
附錄：本案論罪科刑法條全文
刑法第284條：
因過失傷害人者，處6月以下有期徒刑、拘役或5百元以下罰金，
致重傷者，處1年以下有期徒刑、拘役或5百元以下罰金。
從事業務之人，因業務上之過失傷害人者，處1年以下有期徒刑
、拘役或1千元以下罰金，致重傷者，處3年以下有期徒刑、拘
役或2千元以下罰金。
